【裁判字號】    90,上,147
【裁判日期】    900906
【裁判案由】    同意建築
【裁判全文】
臺灣高等法院臺南分院民事判決  九十年度上字第一四七號
      上  訴  人  甲○○
                  丙○○
                  庚○○
                  己○○
                  乙○○
                  丁○○
                  辛○○
      被  上訴人  戊○○
右當事人間請求同意建築事件，上訴人對於中華民國九十年四月十日臺灣臺南地方法
院第一審判決（八十九年度訴字第一六二八號），提起上訴，本院判決如左：
      主      文
上訴駁回。
第二審訴訟費用由上訴人負擔。
      事      實
甲、上訴人方面：
  一、聲明：求為判決：（一）原判決廢棄。（二）被上訴人應同意上訴人使用坐落
      台南縣新營市○○段八一０地號土地如附圖(一)所示Ａ部分面積０‧００二四公
      頃土地，以向台南縣政府申請同地段八一一地號土地如附圖(二)所示Ｂ部分基地
      之建築執照。（三）第一、二審訴訟費用由被上訴人負擔。
  二、陳述：除與原判決記載相同者，予以引用外，補稱：
  （一）坐落台南縣新營市○○段八一一地號建面積０．０四一六公頃土地，於民國
        （下同）七十四年八月十四日重測前為台南縣新營市○○○段太子宮小段（
        下稱太子宮小段）四二六地號。被上訴人於四十六年一月十一日以台灣台南
        地方法院（下稱台南地院）公字第一０七八四號公證並代為送達之告知書函
        知上訴人之被繼承人周水考以：「查坐落新營鎮（改制前）太子宮四二０號
        建物敷地名義為令尊周滾所有，鄙人有共有權利，鄙人建築房屋使用面積尚
        未餘額，新營鎮太子宮四二六號建物敷地名義係鄙人所有，因台端過繼於亡
        周傑，享有共有權，全筆面積四厘四毛，二分之一持分額僅二厘二毛，今台
        端欲建築房屋使用面積竟欲超出持分額，鄙人未能允諾，敬希台端邀同令尊
        將四二０號及四二六號同時辦理交換登記及測量分割後，始可建築，否則以
        無權侵奪訴追‧‧‧。」等語。周水考接獲通知後，亦於同年月十五日經台
        南地院公證處以四十六年度公字第一０八一四號答覆書函復被上訴人戊○○
        以：「頃接台端由公證書公字第一０七八四號函悉，對於新營鎮○○○段四
        二０號之建物敷地乃係我父周滾所有權與鄙人無關，況與台端亦無關，但對
        於新營鎮太子宮四二六號建物敷地四厘四毛，原所有權人乃係亡周傑享之，
        無詞地由鄙人自幼年時屬在過房子應得持分五分之三，台端應得持分五分之
        二，依據台端提案二分之一屬實不符，鄙人雖建築房屋界址由五分之三範圍
        內建築，並無侵越台端持分數額之情形，為此敷地右所有房屋二間出賣後，
        應殘持分屬與台端之應得，全周姓親族共所共知‧‧‧。」等情，有上開告
        知書與答覆書影本附卷可稽。由以上事實可知，被上訴人於四十六年間承認
        周水考對八一一地號土地有所有權存在，但其應有部分只有二分之一，並非
        周水考所主張之五分之三。
  （二）事後經調解結果，雙方於四十六年一月【上訴人6.〔準備書狀〕及8.
        17.〔辯論狀〕均誤繕為六月‧參見本院卷第四一頁及九十年八月二十三日言
        詞辯論筆錄所附）十七日訂立合約書內載：「立合約書人戊○○、周水考等
        今因雙方爭取太子宮四二六號建築敷地糾紛一事，業經太子宮派出所邱丁騫
        先生及太子宮民眾服務站林經佛先生調解結果，雙方同意按該地面積割出五
        分之三交由周水考建築房屋居住，餘五分之二交由戊○○管理，日後並聽其
        自由起蓋‧‧‧」，周水考因此於四十六年間在系爭土地上興建現在使用之
        平房。惟因現在使用之台式平房已破舊不堪，上訴人擬拆除重建，被上訴人
        竟拒絕蓋章，上訴人因而向台南地院提起八十六年度訴字第一七八號同意建
        築之民事訴訟，雖經台南地院以上訴人無此請求權而駁回上訴人之請求，然
        嗣經鈞院八十六年度上字第四三三號民事判決認定：「按解釋意思表示，應
        探求當事人之真意，不得拘泥於所用之詞句，民法第九十八條定有明文。如
        契約之文字已表示當事人之真意，無需別事探求者，固不得捨契約文字而為
        曲解，然苟契約文字文義不明，自有以過去事實及其他一切證據資料為斷定
        標準，以探求當事人立約當時之真意何在之必要（最高法院十九年上字第四
        五三號、三十九年台上字第一０五三號判例意旨參照）。經查：依據周水考
        與戊○○於民國四十六年六（元？）月十七日訂立合約書，內載：『立合約
        書人戊○○、周水考等今因雙方爭取太子宮四二六號建築敷地糾紛一事，業
        經太宮派出所邱丁騫先生及太子宮民眾服務站林經佛先生調解結果，雙方同
        意按該地面積割出五分之三交由周水考建築房屋居住，餘五分之二交由戊○
        ○管理日後並聽其自由起蓋。前雙方提請台南地方法院公證通知第一０七八
        四號及公證答復第一０八一四號二件均願作廢無效，惟恐日後雙方子孫藉故
        爭端，故特立此合約書‧‧‧為憑』等語，惟究竟因何緣故，戊○○同意將
        登記為其所有之該地割出五分之三由周水考建築房屋居住，其餘五分之二則
        由戊○○管理，日後聽任戊○○自由建築房屋使用？上開合約書內記載文義
        並不明確，自有以過去事實及其他一切證據資料為標準，探求當事人立約真
        意何在之必要。查民國四十六年一月間，上訴人之被繼承人周水考和被上訴
        人戊○○因系爭土地之所有權發生爭執，周水考主張系爭土地伊有五分之三
        所有權，但戊○○則主張系爭土地每人權利為二分之一，戊○○因於民國四
        十六年一月十一日以臺灣臺南地方法院公字第一０七八四號公證並代為送達
        之告知書函知周水考以：『查坐落新營鎮太子宮四二０號建物敷地名義為令
        尊周滾所有，鄙人有共有權利，鄙人建築房屋使用面積尚未餘額，新營鎮太
        子宮四二六號建物敷地名義係鄙人所有，因台端過繼於亡周傑，享有共有權
        ，全筆面積四厘四毛，二分之一持分額僅二厘二毛，今台端欲建築房屋使用
        面額竟欲超出持分額，鄙人未能允諾，敬希台端邀同令尊將四二０號及四二
        六號同時辦理交換登記及測量分割後，始可建築，否則以無權侵奪訴追‧‧
        ‧。』等語。周水考接獲通知後，亦於同年月十五日經臺灣臺南地方法院公
        證處以四十六年度公字第一０八一四號答覆書函復戊○○以：『頃接台端由
        公證書公字第一０七八四號函悉，對於新營鎮○○○段四二０號之建物敷地
        乃係我父周滾所有權與鄙人無關，況與台端亦無關，但對於新營鎮太子宮四
        二六號建物敷地四厘四毛，原所有權人乃係亡周傑享之，無詞地由鄙人自幼
        年時屬在過房子應得持分五分之三，台端應得持分五分之二，依據台端提案
        二分之一屬實不符，鄙人雖建築房屋界址由五分之三範圍內建築，並無侵越
        台端持分數額之情形，為此敷地右所有房屋二間出賣後，應殘持分屬與台端
        之應得，全周姓親族共所共知‧‧‧。』等情，有上訴人提出之告知書與答
        覆書影本在卷可稽，並經本院調上開信件公證並代為送達公證卷宗查閱無誤
        。其後雙方旋於同年月十七日訂立上開合約書，由上開告知書、答覆書及合
        約書『因雙方爭取太子宮四二六號建築敷地糾紛‧‧‧經調解結果，雙方同
        意按該地總面積割出五分之三交由周水考建築房屋居住‧‧‧惟恐日後雙方
        子孫藉故爭端‧‧‧。』之內容觀之，雙方顯然係因周水考就系爭土地究竟
        有五分之三或二分之一共有權發生爭執，經太子宮派出所邱丁騫及太子宮民
        眾服務站林經佛二人調解後，成立和解契約，其真意應係雙方就周水考應有
        之共有權究為五分之三成二分之一不再爭議，周水考以其對於系爭土地原應
        有之共有權，換取就系爭土地應有部分面積五分之三之使用權限，戊○○並
        同意按系爭土地總面積割出五分之三交由周水考建築房屋居住，雙方子孫日
        後不得違反該項約定再起爭端。此與當事人約定一方以物無償貸與他方使用
        ，他方於使用後須負返還義務為必要之使用借貸契約，性質並不相符。被上
        訴人主張上開合約書為使用借貸契約云云，尚無可採。」等語，而改判准上
        訴人重新建築，並經最高法院以八十八年度台上字第一八三一號判決維持原
        判決確定〔下稱兩造前案確定判決〕在案。
  （三）原判決駁回上訴人請求之主要理由，係以系爭坐落台南縣新營市○○段八一
        ０地號土地，雙方並無契約約定交付上訴人使用，而認上訴人之請求權不存
        在云云，惟原判決對於下列有利於上訴人之事實並未予以斟酌，遽爾認定上
        訴人無請求權，容有不當：
      (一)上訴人之被繼承人周水考與被上訴人於四十六年一月十七日【上訴人5.2.
        〔上訴狀〕誤繕為十六日‧參見本院卷第四頁反面、五頁】訂立之合約書，
        業經鈞院八十六年度上字第四三三號民事確定判決認屬和解契約之性質，依
        該合約書之內容，周水考捨棄系爭地段八一一地號土地五分之三之所有權而
        可以在八一一地號土地五分之三範圍內建築房屋之權利。而系爭八一一地號
        土地外側尚有同地段八一０地號土地，故八一一地號土地必須經過八一０地
        號土地才能與公路聯絡而為正常之使用，因此，四十六年一月十七日訂立合
        約書後，被上訴人就同意周水考建築房屋，並將八一０地號土地交付周水考
        使用，關於使用之事實，業經原審勘明在卷。是以雙方雖就八一０地號土地
        之使用未另立書面，但被上訴人就住在隔壁，四十年來彼此相安無事，從無
        異議，因之，此項事實之存在亦為被上訴人所默認，按雙方之前僅就所有權
        大小之爭執以認證書互相通知，可證默認之事實。
      (二)雙方於四十六年一月十七日未成立和解以前，雙方爭執之焦點為周水考主張
        伊對八一一地號土地有五分之三所有權，而被上訴人則主張周水考只有二分
        之一所有權（參見前案所附雙方認證書），乃和解結果，周水考竟將所有權
        全部放棄，而取得使用權，捨有價值之所有權，而換取無價值之使用權，可
        見周水考犧牲之大，其原因無他，即因八一一地號土地之外側尚有八一０地
        號土地，故八一一地號土地必須經過八一０地號土地才能面臨道路，而被上
        訴人於三十六年五月十五日即已取得八一０地號土地之所有權，因此，於四
        十六年一月十七日訂立上開合約書時，周水考犧牲所有權，而換來使用權，
        即在同時換取八一０地號土地之使用權而已，故當然包括被上訴人所有八一
        ０地號土地之通行使用權在內，否則無法在八一一地號土地上建屋，而被上
        訴人事後亦將八一０地號土地交付周水考使用，不但一部分做庭園使用，甚
        至於部分房屋亦蓋在八一０地號土地上。
      (三)因系爭八一一地號土地係屬袋地，無法正常使用，故被上訴人既然同意周水
        考在八一一地號土地上建屋居住，當然包含周水考可以使用八一０地號土地
        之意思。按當事人訂立之契約不可能將每一細節一一約定清楚，例如甲將所
        有三層樓房之第三層贈與乙，或甲、乙二人爭取一棟三層樓房之所有權，結
        果雙方和解同意將三樓部分交付乙使用，此時雙方雖未約定乙得通行甲之一
        樓及二樓，或和解內容雖僅約定三樓部分歸乙使用，但事理上，乙必須通行
        一、二樓才能使用三樓，達到甲贈與三樓或雙方和解契約之目的，故在此情
        形，當然包括乙有使用一樓、二樓樓梯以通行至三樓之權利，雙方雖無此項
        約定，但應已包含在內，鈞院八十六年度上字第四三三號民事確定判決，已
        說明解釋意思表示應探求當事人之真意，可供參酌；同理，被上訴人既同意
        周水考在八一一地號土地建屋，當然應包含周水考有使用八一０地號土地之
        權利，否則，無法達到和解契約之目的。
      (四)按當時之和解如係所有權之分割，雙方各取得一部分所有權，則周水考在自
        己分得之土地上建屋，當然無權提出如此之請求，但本件請求係周水考放棄
        所有權而換得在一定土地上建屋之權利，此種使用權之價值，不能和所有權
        之價值相提並論，但周水考仍予同意，其原因何在，應是本件重要之點。因
        此，鈞院八十六年度上字第四三三號依據雙方之合約書所為之民事判決，其
        主文第二項：「被上訴人應同意上訴人於坐落台南縣新營市○○段八一一（
        地）號建０‧０四一六公頃土地內西側如附圖(二)所示Ｂ部分面積０‧０二五
        ０公頃土地依建築法規興建房屋。」，經三審維持確定在案。依上開確定判
        決內容：(1)上訴人得在判決指定範圍內興建房屋。(2)上訴人應依建築法規定
        興建。故八一一地號土地如要興建房屋，依建築法規必須由被上訴人同意上
        訴人使用如附圖(一)所示Ａ部分始能申請建照；因此，為實現上開確定判決之
        內容，上訴人依雙方於四十六年一月十七日訂立之合約書為達建屋之目的，
        當然有權提出本件請求，否則前開合約書之內容即無法實現。
  （四）被上訴人所有之系爭八一０地號土地西側約十分之八（即附圖(二)所示Ａ、Ｂ
        界線之延長線），早已交付上訴人占有使用，故上訴人之磚造平房並建在八
        一０地號土地上，但此種實際之占用，並不能據以申請建築，依建築法規定
        ，必須被上訴人同意使用八一０地號之部分土地，使八一一地號土地能面臨
        道路，八一一地號之所有權人才能申請建築，故本件訴之聲明所稱「使用」
        與實際上之「通行」不同，蓋上訴人本來就已在通行，本件所請求之「使用
        」係依建築法規定而來。而原審勘驗現場亦已發現八一０地號土地全部由上
        訴人使用，上訴人並有部分房屋在八一０地號土地上，其原因係因八一０地
        號土地地目原為「道」，至八十八年八月十六日始改為「建」，故四十六年
        一月周水考在八一一地號土地上建屋時，因其為道路用地，被上訴人因之一
        併交給周水考使用，而未記載於書面，該八一０地號土地有０‧００七一公
        頃，而上訴人必須用其中之０‧００二四公頃，始能在八一一地號土地上建
        屋，而上訴人因建新屋之關係，可以將其餘之０‧００四七公頃約三分之二
        土地交還被上訴人，對雙方均屬有利。
  （五）系爭八一０地號土地所面臨之道路寬度為十五公尺，該區域之使用分區為商
        業區，依台灣省畸零地使用規則第三條附表一所載，正面路寬超過七公尺至
        十五公尺，其最小寬度在商業區為四公尺才可以申請建築。按八一０地號土
        地面臨道路之寬度約十八公尺（Ａ部分為四公尺，以此比例計算），故上訴
        人之八一一地號土只需經由Ａ部分面臨道路，其他占用部分全部交還被上訴
        人，對被上訴人而言有利而無害。又依前案確定判決，上訴人得建築部分為
        ０‧０二五０公頃（七五‧六二五坪），因此上訴人提出之和解方案為面臨
        道路六米寬為界之土地給上訴人建屋，以此計算上訴人所得土地有四八‧四
        坪（八一０地號部分為一０‧二九坪、八一一地號部分為三八‧一一坪），
        較之前案確定判決，上訴人已交還二七‧二二五坪。上訴人如再退一步，亦
        應有十八台尺寬（約五‧四五公尺）才能建造通行樓梯，以便兄弟每人一層
        ，如此上訴人所得土地共約四十坪，亦已交還被上訴人三十一坪多，對被上
        訴人不但無害，反而有益。
  （六）查周水考生父為周滾，因過房給周傑，繼承周傑之香火不但有戶籍謄本可稽
        ，亦為被上訴人所承認，因周水考過繼周傑，才能繼承周傑之遺產，因此，
        周水考已不能繼承生交周滾之遺產，故被上訴人所稱太子宮段四二０地號建
        地為周滾所有，故應由周滾之其他兒子周賜照、周增專繼承，周水考已無繼
        承之權利，因之，周水考在公證書才覆以四二０地號土地與其無關，被上訴
        人在本件訴訟又主張上開四二０地號土地為上訴人所出售云云，要有誤會。
  三、證據：除援用第一審所提之證據外，補提複丈成果圖影本二件、合約書及覺書
      （均影本）各一件為證。
乙、被上訴人方面：
  一、聲明：求為判決：（一）上訴駁回。（二）上訴費用由上訴人負擔。
  二、陳述：除與原判決記載相同者，予以引用外，補稱：
  （一）周水考（上訴人之被繼承人）與被上訴人雖曾於四十六年一月【被上訴人
        6.19.〔答辯狀〕誤繕為六月‧參見本院卷第二四頁】十七日就坐落台南縣新
        營市○○段八一一地號（重測前太子宮小段四二六地號）土地訂立合約書，
        惟並未就系爭之八一０地號土地（重測前太子宮小段四二六之一地號）為任
        何約定，而前案同意建築之確定判決之標的物亦僅有「太子段八一一地號建
        ０．０四一六公頃土地內西側Ｂ部分面積０．０二五０公頃土地」，則兩造
        間就八一０地號土地並無任何契約關係存在，亦無因判決所生之任何權利義
        務。
  （二）前案同意建築之確定判決固然命被上訴人應同意上訴人於八一一地號土地內
        Ｂ部分０．０二五０公頃土地內依建築法規興建房屋，然所謂依建築法規興
        建房屋，係上訴人之義務，非被上訴人之義務，若上訴人不依建築法規興建
        房屋時，被上訴人並無同意其建築之義務。再者，上訴人依建築法規在八一
        一地號土地內Ｂ部分興建房屋時，不一定要使用系爭八一０地號土地，即上
        訴人向其他鄰地所有權人徵求土地使用同意書，或購買鄰地使其建築基地能
        面臨道路（與建築線相接）等方法，均可以取得建築許可，非必須使用系爭
        之八一０地號土地，則上訴人所稱其依建築法規興建房屋必須使用系爭土地
        ‧‧‧云云之主張為無理由。則被上訴人並無再提供八一一地號土地Ｂ部分
        以外之其他任何土地供上訴人申請建築之義務。
  （三）查四十六年一月十七日被上訴人與周水考訂立合約書將土地割出太子宮段四
        二六地號（現八一一地號）之五分之三交由周水考建築房屋居住，同時亦與
        周水考及周滾二人訂立覺書，約定：「‧‧‧太子宮段四二０建築敷地現戊
        ○○建築物滴水及門庭通路等確係戊○○之應得持分地（其應得之面積須要
        詳細測量分割始能確定）事實茲恐將來人事多變，子孫發生糾紛，故特立此
        覺書為日後之憑證‧‧‧」。詎雙方於四十六年一月十七日訂立上開合約書
        及覺書後，周滾及周水考二人並未將重測前之太子宮段四二０地號土地依覺
        書測量分割予被上訴人，該土地於民國六十四年二月四日由周賜照及周增專
        二人繼承取得後又移轉登記給他人，致被上訴人喪失依四十六年一月十七日
        覺書就重測前之太子宮段四二０地號土地所取得之權利，上開事實亦為上訴
        人所不否認。則被上訴人一方面喪失八一一地號土地面積五分之三供上訴人
        永久使用，另一方面，被上訴人依四十六年一月十七日覺書應取得之土地權
        利卻未能取得，顯然不公平。查立覺書人之一周滾為周水考之父，而上訴人
        甲○○等七人為周水考之共同繼承人，則上訴人應共同繼承周滾及周水考於
        四十六年一月十七日簽立之覺書所應負之責任；詎上訴人等七人一方面拒絕
        承認其應繼承周滾及周水考於四十六年一月十七日簽立覺書對被上訴人所應
        負之債務，另一方面卻依據同一天周水考與被上訴人簽立之合約書要求被上
        訴人交出八一一地號土地供其永久用，更有甚者，又無憑無據提起本件訴訟
        要求被上訴人應將系爭八一０地號土地供其使用，更顯為情理難容。
  （四）又與八一一地號土地西側相接之同段八一六地號土地所有權人趙峰全為上訴
        人丁○○之夫，上開八一六地號土地與道路相接，則上訴人欲申請建築，亦
        可以向趙峰全請求其提供八一六地號土地。是以上訴人請求被上訴人提供系
        爭土地供其建築使用，並無理由，且原判決認事用法均無違誤之處，應請駁
        回上訴人之上訴。
  三、證據：除援用第一審所提證據外，補提戶籍謄本、土地登記謄本及地籍圖謄本
      各一件為證。
丙、本院依職權調閱台南地院八十六年度訴字第一七八號（含本院八十六年度上字第
    四三三號、最高法院八十八年度台上字第一八三一號）同意建築房屋民事歷審卷
    。
      理      由
一、本件上訴人起訴主張：坐落台南縣新營市○○段八一一地號，面積０．０四一六
    公頃土地（七十四年八月十四日重測前為太子宮小段四二六地號）於四十六年一
    月十七日由上訴人之被繼承人周水考與被上訴人訂立《合約書》，載明：太子宮
    （小段）四二六地號（重測前）土地割出五分之三交由周水考建築房屋居住，餘
    五分之二交由戊○○管理，日後並聽其自由起蓋等語；嗣上訴人繼承被繼承人周
    水考分得前開八一一地號如附圖(二)所示Ｂ部分土地上之台式平房，已破舊不堪，
    擬拆除重建，卻遭被上訴人拒絕蓋章同意，乃起訴請求被上訴人應依前揭《合約
    書》內容同意上訴人於前開八一一地號土地如附圖(二)所示Ｂ部分依建築法規興建
    房屋，並經最高法院判決勝訴確定。又因上開八一一地號土地係屬袋地，無法正
    常使用，則被上訴人同意周水考在右開八一一地號土地上建屋居住，當然包含周
    水考可以使用八一０地號土地之意思；亦即上訴人之被繼承人周水考犧牲所有權
    ，而換來使用權，即在同時換取系爭八一０地號土地之使用權而已，否則無法在
    系爭八一一地號土地上建屋，而被上訴人事後亦將八一０地號土地交付上訴人之
    被繼承人周水考使用，故上訴人之磚造平房有部分並建在八一０地號土地上，是
    以雙方雖就八一０地號土地之使用未另立書面，但被上訴人就住在隔壁，四十年
    來彼此相安無事，從無異議，因之，此項事實之存在亦為被上訴人所默認。又因
    坐落前揭八一一地號土地與道路間之系爭八一０地號土地，已由「道」地目改為
    「建」地，故八一一地號土地如要興建房屋，依建築法規必須由被上訴人同意上
    訴人使用如附圖(一)所示Ａ部分始能申請建照；依前案確定判決被上訴人應同意上
    訴人在系爭八一一地號基地上依建築法規興建房屋，當然包含應同意上訴人使用
    系爭八一０地號土地，以申請建築執照，方能達到建屋之目的，足認被上訴人有
    同意上訴人使用系爭八一０地號土地以興建房屋之義務，詎為被上訴人所拒絕；
    為此，依系爭《合約書》及兩造前案確定判決意旨，求為命被上訴人應同意上訴
    人使用坐落台南縣新營市○○段八一０地號土地如附圖(一)所示Ａ部分面積０‧０
    ０二四公頃土地，以向台南縣政府申請同地段八一一地號土地如附圖(二)所示Ｂ部
    分基地之建築執照之判決等語。
二、被上訴人則以：上訴人之被繼承人周水考雖曾與被上訴人就前開八一一地號土地
    訂立《合約書》，惟並未就系爭八一０地號（即重測前太子宮小段四二六之一地
    號）土地為任何約定，兩造前案同意建築之確定判決之標的物亦僅有八一一地號
    西側如附圖(二)所示Ｂ部分土地，則兩造間就系爭八一０地號土地並無任何契約關
    係存在，亦無因前案確定判決所生之任何權利義務，因此，上訴人依前開《合約
    書》請求被上訴人應同意其使用系爭八一０地號土地，並非有據。又系爭八一０
    地號土地為被上訴人所有，自得排除任何妨害所有權之行為，拒絕上訴人使用系
    爭八一０地號土地。再者，兩造前案同意建築之確定判決固命被上訴人應同意上
    訴人於八一一地號如附圖(二)所示Ｂ部分０．０二五０公頃土地內依建築法規興建
    房屋，然所謂依建築法規興建房屋，係上訴人之義務，而非被上訴人之義務，即
    上訴人依建築法規興建房屋時，被上訴人始有同意之義務。況且，上訴人依建築
    法規在八一一地號土地內如附圖(二)所示Ｂ部分興建房屋時，不一定要使用系爭八
    一０地號土地，即上訴人向鄰地所有權人徵求土地使用同意書，或購買鄰地使其
    建築基地能面臨道路等方法，均可取得建築許可，則被上訴人並無再提供八一一
    地號土地如附圖(二)所示Ｂ部分以外之其他任何土地供上訴人申請建築之義務等語
    ，資為抗辯。
三、上訴人主張被上訴人於四十六年一月十七日與渠等之被繼承人周水考訂立《合約
    書》，同意將重測前太子宮小段四二六地號（即重測後太子段八一一地號）土地
    分割出五分之三交由周水考建築房屋居住，餘五分之二則由被上訴人管理，日後
    並聽其自由起蓋；嗣上訴人繼承周水考於前開土地上之建物擬重建，而遭被上訴
    人拒絕同意，乃提起同意建築之訴訟，並經最高法院判決勝訴確定；而前開八一
    一地號土地與道路間尚有屬於被上訴人所有之系爭八一０地號土地之事實，已據
    其提出《合約書》、重測前後土地登記謄本、台南地院八十六年度訴字第一七八
    號、本院八十六年度上字第四三三號及最高法院八十八年度台上字第一八三一號
    民事判決、土地複丈成果圖及地籍圖謄本【含影本‧參見原審卷第三－二七、六
    九－七０、九一、九二頁；本院卷附上訴人8.17.〔辯論狀〕所附】）為證，並
    經本院依職權調閱台南地院八十六年度訴字第一七八號（含本院八十六年度上字
    第四三三號、最高法院八十八年度台上字第一八三一號）同意建築房屋民事歷審
    卷查閱無訛，復為被上訴人所不爭執，固堪信為真實。惟上訴人主張因上開八一
    一地號土地係屬袋地，無法正常使用，依被上訴人與上訴人之被繼承人周水考簽
    立之系爭《合約書》及兩造前案確定判決意旨，被上訴人有同意上訴人使用系爭
    八一０地號土地以興建房屋之義務等情，已為被上訴人所否認，並以前揭各情詞
    置辯，經查：
（一）依上訴人提出而為被上訴人所不爭執之系爭《合約書》【影本‧參見原審卷第
      四頁；本院卷附上訴人8.17.〔辯論狀〕所附】已明載：「立合約書人戊○○
      、周水考等今因雙方爭取太子宮四二六號建築敷地糾紛一事，業經太宮派出所
      邱丁騫先生及太子宮民眾服務站林經佛先生調解結果，雙方同意按該地面積割
      出五分之三交由周水考建築房屋居住，餘五分之二交由戊○○管理，日後並聽
      其自由起蓋。前雙方提請台南地方法院公證通知第一０七八四號及公證答復第
      一０八一四號二件均願作廢無效，惟恐日後雙方子孫藉故爭端，故特立此合約
      書‧‧‧為憑」等語，足見被上訴人與上訴人之被繼承人周水考當初訂立該《
      合約書》，旨在解決雙方因重測前太子宮小段四二六地號土地使用所生糾紛，
      已難認被上訴人與上訴人之被繼承人周水考訂立該《合約書》時另有他筆毗鄰
      土地使用之糾紛，並有以該《合約書》同時解決該筆土地以外之其餘毗鄰土地
      使用所生糾紛之認識或意思。而重測前太子宮小段四二六地號土地重測後為台
      南縣新營市○○段八一一地號土地，有上訴人於原審提出之該筆土地登記謄本
      可稽（參見原審卷第二四頁）；又該筆土地與道路間固因同地段八一０地號土
      地阻隔致形成袋地，有上訴人提出之地籍圖謄本（影本）足憑（參見原審卷第
      二七頁），惟系爭八一０地號土地重測前為太子宮小段四二六－一地號土地，
      為上訴人提出之該筆土地登記謄本所載明（參見原審卷第二三頁），而台灣光
      復後於三十五年六月十一日土地登記時即已有太子宮小段四二六、四二六之一
      地號土地，有上訴人於兩造另案訴訟提出之土地登記簿謄本可稽（參見台南地
      院八十六年度訴字第一七八號卷第四九－五０頁），足見太子宮小段四二六與
      四二六之一地號土地在系爭《合約書》於四十六年一月十七日訂立時已分別存
      在，此為上訴人於兩造另案訴訟時具狀所自認（參見台南地院八十六年度訴字
      第一七八號卷第四八頁），足見系爭八一０地號（即重測前太子宮小段四二六
      之一地號）土地之使用，非在系爭《合約書》所載解決糾紛之範圍；又上訴人
      之被繼承人周水考在前開八一一地號土地上原所建造之房屋，有一部分建築在
      系爭八一０地號土地上，固經原審勘明在卷（參見原審卷第六三頁勘驗略圖）
      ，惟其占用之原因多端，被上訴人已否認將系爭八一０地號土地交付上訴人使
      用，並主張上訴人房屋所占用之系爭八一０地號土地部分為無權占有（參見原
      審卷第一二０頁；本院卷第四八頁），而上訴人並未能舉出該部分為被上訴人
      交付使用之真實事證，則縱前開八一一地號土地為袋地，要難遽認被上訴人係
      因系爭《合約書》之約定而交付系爭八一０地號土地予上訴人或渠等被繼承人
      周水考使用。是以上訴人以前開八一一地號土地必須經過系爭八一０地號土地
      才能與公路聯絡而為正常之使用等情，而主張被上訴人與上訴人之被繼承人周
      水考訂立系爭《合約書》後，即將系爭八一０地號土地交付周水考使用乙節，
      尚非有據。則其進而以被上訴人居住在隔壁，四十年來彼此相安無事，從無異
      議，而主張被上訴人默認渠等使用系爭八一０地號土地之事實，亦不足取。
（二）兩造於前案（即台南地院八十六年度訴字第一七八號、本院八十六年度上字第
      四三三號、最高法院八十八年度台上字第一八三一號同意建築房屋訴訟），經
      本院審酌系爭《合約書》約定之前開內容，依最高法院十九年上字第四五三號
      及三十九年台上字第一０五三號判例意旨，而以上訴人提出之告知書與答覆書
      所載關於四十六年一月間，上訴人之被繼承人周水考與被上訴人戊○○因系爭
      八一一地號土地之所有權發生爭執，周水考主張系爭土地伊有五分之三所有權
      ，但戊○○則主張系爭土地每人權利為二分之一，戊○○因於四十六年一月十
      一日以台南地院公字第一０七八四號公證並代為送達之告知書函知周水考以：
      「查坐落新營鎮（改制前）太子宮四二０號建物敷地名義為令尊周滾所有，鄙
      人有共有權利，鄙人建築房屋使用面積尚未餘額，新營鎮太子宮四二六號建物
      敷地名義係鄙人所有，因台端過繼於亡周傑，享有共有權，全筆面積四厘四毛
      ，二分之一持分額僅二厘二毛，今台端欲建築房屋使用面額竟欲超出持分額，
      鄙人未能允諾，敬希台端邀同令尊將四二０號及四二六號同時辦理交換登記及
      測量分割後，始可建築，否則以無權侵奪訴追‧‧‧。」等語。周水考接獲通
      知後，亦於同年月十五日經台南地院公證處以四十六年度公字第一０八一四號
      答覆書函復同能通以：「頃接台端由公證書公字第一０七八四號函悉，對於新
      營鎮○○○段四二０號之建物敷地乃係我父周滾所有權與鄙人無關，況與台端
      亦無關，但對於新營鎮太子宮四二六號建物敷地四厘四毛，原所有權人乃係亡
      周傑享之，無詞地由鄙人自幼年時屬在過房子應得持分五分之三，台端應得持
      分五分之二，依據台端提案二分之一屬實不符，鄙人雖建築房屋界址由五分之
      三範圍內建築，並無侵越台端持分數額之情形，為此敷地右所有房屋二間出賣
      後，應殘持分屬與台端之應得，全周姓親族共所共知‧‧‧。」等過去事實及
      其他一切證據資料為標準，探求當事人立約真意後，認當時雙方顯然係因周水
      考就系爭八一一地號土地究竟有五分之三或二分之一共有權發生爭執，經太子
      宮派出所邱丁騫及太子宮民眾服務站林經佛二人調解後，成立和解契約，其真
      意應係雙方就周水考應有之共有權究為五分之三成二分之一不再爭議，周水考
      以其對於系爭土地原應有之共有權，換取就系爭土地應有部分面積五分之三之
      使用權限，被上訴人並同意按系爭土地總面積割出五分之三交由周水考建築房
      屋居住，雙方子孫日後不得違反該項約定再起爭端。因而判決被上訴人應同意
      上訴人於系爭八一一地號土地如附圖(二)所示Ｂ部分面積０‧０二五０公頃依建
      築法規興建房屋確定，有本院依職權調取之台南地院八十六年度訴字第一七八
      號（含本院八十六年度上字第四三三號、最高法院八十八年度台上字第一八三
      一號）同意建築房屋民事歷審卷可憑；惟兩造在前案所爭執者，僅係被上訴人
      應否同意上訴人在系爭八一一地號土地建築房屋，與系爭八一０地號土地之使
      用無涉，而依本院前案上開確定判決結果，並不包含有上訴人得使用系爭八一
      ０地號土地之權利或被上訴人應同意上訴人使用系爭八一０地號土地以使其取
      得在系爭八一一地號土地建築房屋之義務，則上訴人主張兩造前案確定判決被
      上訴人同意原告使用八一一地號土地建屋，即當然包括同意上訴人使用系爭八
      一０地號土地，以申請建築執照云云，尚有誤會，即難憑採。是以上訴人又以
      系爭八一一地號土地如要興建房屋，依建築法規必須由被上訴人同意上訴人使
      用如附圖(一)所示Ａ部分始能申請建照，進而主張為實現兩造前案上開確定判決
      之內容，上訴人依系爭《合約書》為達建屋之目的，當然有權提出本件請求云
      云，已逾兩造前案確定判決之內容，亦難認為有據。
（三）按解釋意思表示，應探求當事人之真意，不得拘泥於所用之辭句，民法第九十
      八條定有明文。又如契約之文字已表示當事人之真意，無需別事探求者，固不
      得捨契約文字而為曲解，然苟契約文字文義不明，自有以過去事實及其他一切
      證據資料為斷定標準，以探求當事人立約當時之真意何在之必要（最高法院十
      九年上字第四五三號、三十九年台上字第一０五三判例參照）。查系爭《合約
      書》所約定之內容，既經本院前案確定判決依被上訴人與上訴人之被繼承人周
      水考過去所爭執之事實及其他一切證據資料為標準，探求當事人立約真意後，
      為前開解釋，並無不合；顯見系爭《合約書》僅就系爭八一一地號土地為約定
      ，與系爭八一０地號土地之使用無涉，即依上開《合約書》及本院前案確定判
      決內容均明確在解決系爭八一一地號土地之紛爭，而與系爭八一０地號土地無
      關，亦即系爭八一０地號土地自始不在系爭《合約書》約定及本院前案確定判
      決所解決紛爭之範圍，則系爭八一０地號土地地目雖由「道」變更為「建」，
      亦不足使上訴人取得使用系爭八一０地號土地之權源。則上訴人主張被上訴人
      既同意周水考在八一一地號土地建屋，當然應包含周水考有使用八一０地號土
      地之權利，否則，無法達到和解契約（即系爭《合約書》）之目的云云，自非
      有據，要難信取。況按建築執照申請以建地有道路可供使用或取得鄰地所有權
      人同意使用方准發給，乃係行政上對於建築管理規範之考量所為之限制，即係
      就該地建築及使用之限制，是上訴人為使系爭八一一地號土地得以合乎建築法
      規而建築房屋，非謂被上訴人因而當然負有提供系爭八一０地號土地使之得以
      建築之義務。且依上訴人提出之地籍圖謄本觀之，系爭八一一地號之土地尚能
      藉由鄰地即同段八一三或八三七之七地號土地對外相連，即上訴人得向系爭地
      段八一三或八三七之七地號土地所有人購買或承租或以其他方法取得土地使用
      權而得申請建照許可，非必須使用被上訴人所有之系爭八一０地號土地。是以
      ，上訴人所謂依據建築法規系爭八一一地號土地必須經過系爭八一０地號土地
      才能面臨道路，否則無法在八一一地號土地上建屋，因此，被上訴人必須同意
      上訴人使用系爭八一０地號土地云云，亦非可採。
四、綜上所述，上訴人之被繼承人周水考與被上訴人於四十六年一月十七日訂立之系
    爭《合約書》，並不足認被上訴人負有同意上訴人使用系爭八一０地號土地之義
    務，而依兩造前案確定判決意旨，亦無從推認上訴人當然得使用系爭八一０地號
    土地以供渠等在前開八一一地號土地上建屋，且兩造亦無成立由被上訴人提供系
    爭八一０地號土地予上訴人使用之合意。從而，上訴人依渠等之被繼承人周水考
    與被上訴人訂立之前開《合約書》及兩造前案確定判決意旨，主張被上訴人有同
    意上訴人使用系爭八一０地號土地以供渠等在系爭八一一地號土地上興建房屋之
    義務云云，並非有據，而不足取；則上訴人依前開《合約書》及兩造前案確定判
    決，請求被上訴人應同意上訴人使用坐落台南縣新營市○○段八一０地號土地如
    附圖(一)所示Ａ部分面積０‧００二四公頃土地，以向台南縣政府申請同地段八一
    一地號土地如附圖(二)所示Ｂ部分基地之建築執照，即非正當，要難准許。原審因
    而駁回上訴人之請求，核無不合。上訴意旨猶執前詞指摘原判決為不當，而聲明
    廢棄，為無理由，應予駁回。至兩造其餘主張及舉證，均不影響本院所為前開論
    斷，自無再予一一審論之必要，附此敘明。
五、據上論結，本件上訴為無理由，依民事訴訟法第四百四十九條第一項、第七十八
    條、第八十五條第一項前段，判決如主文。
中      華      民      國    九  十    年      九      月      六      日
                        臺灣高等法院臺南分院民事第四庭
~B1審判長法官  王  惠  一
~B2      法官  吳  上  康
~B3      法官  蘇  清  恭
右為正本係照原本作成。
上訴人如對本判決上訴，須於判決送達後二十日內向本院提出上訴狀（須附繕本一份
）；未表明上訴理由者，應於上訴後二十日內向本院提出理由書（須附繕本一份）。
中      華      民      國    九  十    年      九      月      六      日
~B法院書記官  李  淑  華
【附記】：
民事訴訟法第四百六十六條之一：
I對於第二審判決上訴，上訴人應委任律師為訴訟代理人。但上訴人或其法定代理人
  具有律師資格者，不在此限。
II上訴人之配偶、三親等內之血親、二親等內之姻親，或上訴人為法人、中央或地方
  機關時，其所屬專任人員具有律師資格並經法院認為適當者，亦得為第三審訴訟代
  理人。


司法院資訊處製作；財團法人民間司法改革基金會備份。
